ACORDAO-COMPLETO-2475783

ACÓRDÃO 8942/2021 ATA 24/2021 - SEGUNDA CÂMARA

VISTOS, relatados e discutidos estes autos de pensão militar deferida pelo Comando da Aeronáutica em favor de Amenaides Santos de Oliveira, Evani Fatima da Silva Lucio, Libia Marcelino Cardoso, Maria da Penha Amaral Pessegatti e Natalicia Ramos da Silva;
ACORDAM os Ministros do Tribunal de Contas da União, reunidos em Sessão da 2ª Câmara, nos termos do art. 71, III e IX, da Constituição de 1988, dos arts. 1º, V, 39, II, e 45 da Lei n.º 8.443, de 1992, e dos arts. 260, § 1º, e 262, § 2º, do RITCU, ante as razões expostas pelo Relator, em: 
9.1. assinalar a legalidade dos atos iniciais de pensão militar em favor de Evani Fatima da Silva Lucio (à Peça 14 sob o n.º 57994/2019) e Libia Marcelino Cardoso (à Peça 5 sob o n.º 58504/2019) , além do ato de reversão da pensão militar em favor de Maria da Penha Amaral Pessegatti (à Peça 6 sob o n.º 58553/2019) , concedendo-lhes o respectivo registro;
9.2. assinalar a ilegalidade dos atos iniciais de pensão militar em favor de Amenaides Santos de Oliveira (à Peça 13 sob o n.º 57943/2019) e Natalicia Ramos da Silva (à Peça 15 sob o n.º 58498/2019) , negando-lhes o respectivo registro, diante da indevida percepção dos proventos da anterior reforma em dois ou mais postos acima daquele ostentado pelo militar-instituidor na atividade;
9.3. dispensar o ressarcimento das quantias percebidas indevidamente, mas de boa-fé, em consonância com a Súmula n.º 106 do TCU;
9.4. determinar que, no prazo de 15 (quinze) dias contados da ciência desta deliberação, o Comando da Aeronáutica adote as seguintes medidas:
9.4.1. faça cessar os pagamentos decorrentes dos atos ora considerados ilegais pelo item 9.2 deste Acórdão, sob pena de responsabilidade solidária da autoridade administrativa omissa, nos termos do art. 71, IX, da Constituição de 1988 e do art. 262, caput, do RITCU;
9.4.2. dê ciência do inteiro teor desta deliberação às interessadas indicadas no item 9.2 deste Acórdão, alertando-as de que o efeito suspensivo proveniente da eventual interposição de recurso junto ao TCU não as eximirá da devolução dos valores percebidos indevidamente após a notificação, diante do não provimento ao referido recurso, devendo encaminhar os comprovantes dessa notificação ao TCU no prazo de até 30 (trinta) dias;	
9.4.3. encaminhe a este Tribunal, nos termos do art. 262, § 2º, do RITCU, os novos atos para as aludidas pensões militares indicadas pelo item 9.2 deste Acórdão, sem as ilegalidades indicadas nesta deliberação, para serem submetidos à apreciação pelo TCU, na forma do art. 260 do RITCU;
9.5. enviar a cópia do presente Acórdão, com o Relatório e o Voto, ao Comando da Aeronáutica, para ciência e efetivo cumprimento ao item 9.4 deste Acórdão; e
9.6. arquivar o presente processo, sem prejuízo de promover o monitoramento da determinação proferida pelo item 9.4 deste Acórdão, representando ao TCU, se necessário.

Trata-se de pensões militares deferidas pelo Comando da Aeronáutica em favor de Amenaides Santos de Oliveira, Evani Fatima da Silva Lucio, Libia Marcelino Cardoso, Maria da Penha Amaral Pessegatti e Natalicia Ramos da Silva.

Segunda Câmara

Comando da Aeronáutica.

3. Interessadas: Amenaides Santos de Oliveira (CPF XXX.092.507-XX); Evani Fatima da Silva Lucio (CPF XXX.784.238-XX); Libia Marcelino Cardoso (CPF XXX.479.607-XX); Maria da Penha Amaral Pessegatti (CPF XXX.369.528-XX); Natalicia Ramos da Silva (CPF XXX.039.700-XX).

13.1. Ministros presentes: Bruno Dantas (Presidente) e Raimundo Carreiro.
13.2. Ministros-Substitutos convocados: Marcos Bemquerer Costa e André Luís de Carvalho (Relator).

ANDRÉ DE CARVALHO

Trata-se de pensões militares deferidas pelo Comando da Aeronáutica em favor de Amenaides Santos de Oliveira, Evani Fatima da Silva Lucio, Libia Marcelino Cardoso, Maria da Penha Amaral Pessegatti e Natalicia Ramos da Silva.
2.  	Após a análise final do feito, a Auditora Federal Cristina Monken Mascarenhas lançou o seu parecer conclusivo à Peça 19, com a anuência, por delegação de competência, do diretor da Sefip (Peça 20) , nos seguintes termos:
	" (...) EXAME TÉCNICO
3.	Os procedimentos para exame, apreciação e registro de atos de pessoal encontram-se estabelecidos na Instrução Normativa - TCU 78/2018 e na Resolução - TCU 206/2007. Em seus arts. 4o, § 2o, e 3o, § 3o, respectivamente, essas normas dispõem que os atos de pessoal disponibilizados por meio do e-Pessoal devem ser submetidos a crítica automatizada do próprio sistema, com base em parâmetros predefinidos.
4.	Relativamente aos atos de concessão de pensão militar, as rotinas de crítica das informações cadastradas no e-Pessoal foram elaboradas e validadas levando-se em conta as peculiaridades desses atos. Os itens de verificação do sistema compreendem prazos e fundamentos legais, assim como eventuais ocorrências de acumulação. Trata-se de verificações mais abrangentes, minuciosas e precisas do que aquelas que podem ser realizadas por mãos humanas, proporcionando um nível de segurança ainda maior.
5.	Além da crítica automatizada, há verificação humana adicional no caso de haver alertas do sistema ou informações não formatadas, como esclarecimentos do gestor ou do controle interno. 
6.	Inicialmente, esta unidade técnica entendeu os atos como legais (peças 8 e 9) .
7.	Parecer do Ministério Público do TCU (peça 10) opinou que a Sefip verificasse se o cálculo das pensões militares instituídas por Sidiney de Oliveira, Rubens Lucio e Gilberto Gomes da Silva contempla a irregularidade apontada pelo novo entendimento firmado pelo Acórdão 2225/2019-TCU-Plenário, de relatoria do Ministro Benjamin Zymler, transcrito abaixo: 
	'SUMÁRIO: ATOS DE REFORMA. ALTERAÇÃO DE UMA DAS CONCESSÕES PARA ELEVAÇÃO, EM UM GRAU HIERÁRQUICO, DO POSTO SOBRE O QUAL CALCULADOS OS PROVENTOS DO INATIVO, EM FACE DA SUPERVENIÊNCIA DE INVALIDEZ PERMANENTE DECORRENTE DE DOENÇA ESPECIFICADA EM LEI. MILITAR ANTERIORMENTE REFORMADO COM PROVENTOS JÁ CALCULADOS SOBRE O POSTO HIERÁRQUICO SUPERIOR, POR TEMPO DE SERVIÇO. AUSÊNCIA DE PREVISÃO LEGAL PARA EXTENSÃO DA VANTAGEM ESTABELECIDA NO ART. 110 DA LEI 6.880/1980 A MILITARES JÁ REFORMADOS, BEM COMO PARA O ACRÉSCIMO DE DOIS POSTOS NO CÁLCULO DOS PROVENTOS. NEGATIVA DE REGISTRO. DETERMINAÇÕES. LEGALIDADE E REGISTRO DAS DEMAIS CONCESSÕES.'
8.	Despacho do Ministro-Substituto André Luís de Carvalho (peça 11) determinou o retorno dos presentes autos à unidade técnica para que analisasse os atos constantes às peças 2,3 e 4 à luz do novo entendimento firmado pelo Plenário do TCU no Acórdão 2.225/2019.
9.	As análises mostram que o Sr. Sidiney foi inicialmente reformado por idade limite de idade de permanência na reserva. Posteriormente, foi alterada sua reforma para reforma por incapacidade, concedendo mais um posto acima para cálculo dos proventos, com base no art. 110, § 1º da Lei 6.880/1980 (ato 10714952-07-2014-000003-9, julgado prejudicado por perda de objeto) . 
10.	E¿ importante salientar que esta Corte de Contas, recentemente, mudou o entendimento quanto a¿ possibilidade de o militar já reformado por limite de idade para permanência na reserva receber um posto/graduação acima, para fins de proventos, por ocasião de sua reforma por incapacidade, amparada no art. 110 da Lei 6.880/1980, firmando entendimento de que apenas militares da ativa ou da reserva podem receber a majoração no posto/graduação, conforme texto da lei a seguir: 
	'Art. 110. O militar da ativa ou da reserva remunerada, julgado incapaz definitivamente por um dos motivos constantes dos incisos I e II do art. 108, será¿ reformado com a remuneração calculada com base no soldo correspondente ao grau hierárquico imediato ao que possuir ou que possuía na ativa, respectivamente:
	§ 1º Aplica-se o disposto neste artigo aos casos previstos nos itens III, IV e V do artigo 108, quando, verificada a incapacidade definitiva, for o militar considerado invalido, isto e¿, impossibilitado total e permanentemente para qualquer trabalho. 
	§ 2º Considera-se, para efeito deste artigo, grau hierárquico imediato: 
	a) o de Primeiro-Tenente, para Guarda-Marinha, Aspirante-a-Oficial e Suboficial ou Subtenente; 
	b) o de Segundo-Tenente, para Primeiro-Sargento, Segundo-Sargento e Terceiro-Sargento; e 
	c) o de Terceiro-Sargento, para Cabo e demais praças constantes do Quadro a que se refere o artigo 16. 
	§ 3º Aos benefícios previstos neste artigo e seus parágrafos poderão ser acrescidos outros relativos a¿ remuneração, estabelecidos em leis especiais, desde que o militar, ao ser reformado, já¿ satisfaça às condições por elas exigidas.' 
11.	Dessa forma, como o caso semelhante abordado no Acórdão 2225/2019-TCU-Plenáriolena¿rio, da Relatoria do Ministro Benjamin Zymler, entende-se que o benefício previsto no art. 110 da Lei 6.880/1980, expressamente dirigido ao militar da ativa ou da reserva remunerada, não alcança o militar reformado. 
12.	Logo, mesmo que a reforma, originária da pensão militar em estudo, tenha ocorrido há mais cinco anos, pelo novo entendimento desta Corte, esta reforma se encontra maculada por um vício que a torna ilegal, vício que se estende à pensão militar e a invalida, formando mérito de ilegalidade para o caso em estudo. 
13.	De acordo com todas as verificações realizadas para o ato de pensão instituída pelo Sr. Sidney de Oliveira, o ato em estudo deve receber parecer pela ilegalidade, devendo ser adequados os proventos para o posto de Segundo Tenente. 
14.	Já o Sr. Rubens Lucio alcançou proventos calculados com base na graduação de Terceiro Sargento já na passagem para a reserva, por contar com mais de trinta anos de serviço, de acordo com o que prescreve o art. 50, § 1º, alínea c da Lei 6.880/1980, com redação anterior à Medida Provisória 2.215-10/2001. A posterior alteração de sua reforma por incapacidade não foi acompanhada por nova elevação de graduação. Pelas análises efetuadas, não tendo sido detectado qualquer outra irregularidade, o ato pode ser considerado legal e registrado.
15.	O Sr. Gilberto Gomes da Silva, de forma semelhante à análise efetuada nos itens 9 a 13 acima, foi inicialmente reformado por limite de idade de permanência na reserva. Alcançou proventos calculados em posto superior por contar com mais de trinta anos de serviço e, posteriormente, teve sua reforma alterada para reforma por invalidez, alcançando mais um posto acima com base no art. 110 da Lei 6.880/1980 (ato 10714952-07-2012-000052-1) .
16.	Entretanto, como o caso semelhante abordado no Acórdão 2225/2019-TCU-Plenáriolena¿rio, da Relatoria do Ministro Benjamin Zymler, entende-se que o benefício previsto no art. 110 da Lei 6.880/1980, expressamente dirigido ao militar da ativa ou da reserva remunerada, não alcança o militar reformado. 
17.	Logo, mesmo que a reforma, originária da pensão militar em estudo, tenha sido julgada legal e, mesmo que o julgamento tenha ocorrido há mais cinco anos, pelo novo entendimento desta Corte, esta reforma se encontra maculada por um vício que a torna ilegal, vício que se estende à pensão militar e a invalida, formando mérito de ilegalidade para o caso em estudo. 
18.	De acordo com todas as verificações realizadas para o ato de pensão instituída pelo Sr. Gilberto Gomes da Silva, o ato em estudo deve receber parecer pela ilegalidade, devendo ser adequados os proventos para o posto de Segundo Tenente. 
19.	Conforme verificado à peça 8, as pensionistas Amenaides Santos de Oliveira (57943/2019) e Natalicia Ramos da Silva (58498/2019) acumulam a pensão militar, respectivamente, com uma pensão e uma aposentadoria pelo Regime Geral da Previdência Social (RGPS) , situações que encontram amparo legal no art. 29, incisos I e II, da Lei 3.765/1960, que permite a acumulação de pensão militar com pensão de outro regime, observado o disposto no art. 37, inciso XI da CF/1988, ou de pensão militar com proventos de disponibilidade, reforma, vencimentos ou aposentadoria.
CONCLUSÃO 
20.	A abrangência e a profundidade das verificações levadas a efeito fundamentam convicção de legalidade dos atos de concessão de pensão militar instituídas por Rubens Lucio (CPF XXX.331.388-XX) , Jarbas Azevedo Cardoso (CPF XXX.779.727-XX) e Joao Alves do Amaral (CPF XXX.679.514-XX) . Já os atos de concessão de pensão instituídas por Sidney de Oliveira (CPF XXX.309.927-XX) e Gilberto Gomes da Silva (CPF XXX.758.018-XX) devem ser considerados ilegais e negado o registro, devido às irregularidades descritas no item exame técnico desta instrução. 
	PROPOSTA DE ENCAMINHAMENTO
21.	Ante o exposto, propõe-se:
 a)	considerar legais e determinar o registro dos atos de concessão de pensão militar instituídas Rubens Lucio (CPF XXX.331.388-XX) , Jarbas Azevedo Cardoso (CPF XXX.779.727-XX) e Joao Alves do Amaral (CPF XXX.679.514-XX) , com fundamento nos arts. 71, inciso III, da Constituição Federal, 1o, inciso V, e 39, inciso II, da Lei 8.443/1992 e 260, § 1o, do Regimento Interno do Tribunal de Contas da União;
b)	considerar ilegais os atos de concessão de pensão instituídas por Sidney de Oliveira (CPF XXX.309.927-XX) e Gilberto Gomes da Silva (CPF XXX.758.018-XX) , com fundamento nos arts. 71, inciso III, da Constituição Federal, 1º, inciso V, e 39, incisos I e II, da Lei 8.443/1992 e 260, § 1º e 5º, do Regimento Interno do Tribunal de Contas da União, bem como art. 7º, § 4º da IN 78/2018;
b.1)	dispensar o ressarcimento das quantias indevidamente recebidas de boa-fé pelas interessadas, consoante o disposto no Enunciado 106 da Súmula da Jurisprudência do TCU; 
b.2)	determinar ao Comando da Aeronáutica que: 
b.2.1)	no prazo de 15 (quinze) dias, a contar da ciência desta deliberação, abstenha-se de realizar pagamentos decorrentes dos atos impugnados, sujeitando-se a autoridade administrativa omissa à responsabilidade solidária, nos termos do art. 262, caput, do Regimento Interno/TCU; 
b.2.2)	adeque os proventos decorrentes dos atos de pensão instituídas por Sidney de Oliveira (CPF XXX.309.927-XX) e Gilberto Gomes da Silva (CPF XXX.758.018-XX) ao posto de Segundo Tenente;
b.2.3)	dê ciência, no prazo de 15 (quinze) dias, a contar do recebimento da notificação deste Acórdão, às beneficiárias, encaminhando a este Tribunal, no prazo de 30 (trinta dias) , comprovantes das referidas ciências; e 
b.2.4)	alerte as beneficiárias que o efeito suspensivo proveniente da interposição de possíveis recursos perante o TCU não as exime da devolução dos valores percebidos indevidamente após a respectiva notificação, caso os recursos não sejam providos. 
c)	esclarecer à unidade de origem, com base no art. 262, § 2º, do Regimento Interno, que as concessões consideradas ilegais poderão prosperar mediante a emissão e o encaminhamento a este Tribunal de novos atos concessórios, livres das irregularidades apontadas nestes autos; 
d)	determinar à Secretaria de Fiscalização de Pessoal que monitore o cumprimento das medidas indicada nos subitens b.2 e c, representando a este Tribunal, caso necessário."
3. 	Enfim, por intermédio da Exma. Sra. Procuradora-Geral Cristina Machado da Costa e Silva, o MPTCU anuiu, em cota singela (Peça 21) , à aludida proposta da unidade técnica.
É o Relatório.

não há.

Procuradora-Geral Cristina Machado da Costa e Silva.

PESSOAL. PENSÃO MILITAR. INDEVIDO BENEFÍCIO CORRESPONDENTE A DOIS GRAUS HIERÁRQUICOS SUPERIORES AO POSTO OU GRADUAÇÃO DO INSTITUIDOR NA ATIVA. ILEGALIDADE DOS RESPECTIVOS ATOS. NEGATIVA DE REGISTRO. LEGALIDADE DOS DEMAIS ATOS. CONCESSÃO DE REGISTRO. DETERMINAÇÕES.

PENSÃO MILITAR (PMIL)

Secretaria de Fiscalização de Integridade de Atos e Pagamentos de Pessoal e de Benefícios Sociais (Sefip).

Trata-se de pensões militares deferidas pelo Comando da Aeronáutica sob as seguintes condições:
	Peça
	Instituidor
	Número de Controle
	Tipo de Ato
	Data do Óbito
	Vigência
	Enviado ao TCU
	Beneficiária

	5
	Jarbas Azevedo Cardoso
	58504/2019
	Inicial
	5/5/2013
	5/5/2013
	10/7/2019
	Libia Marcelino Cardoso

	6
	João Alves do Amaral
	58553/2019
	Reversão
	1/10/1990
	30/5/2015
	24/6/2019
	Maria da Penha Amaral Pessegatti

	13
	Sidiney de Oliveira
	57943/2019
	Inicial
	5/11/2017
	5/11/2017
	22/7/2019
	Amenaides Santos de Oliveira

	14
	Rubens Lucio
	57994/2019
	Inicial
	23/10/2016
	23/10/2016
	22/7/2019
	Evani Fatima da Silva Lucio

	15
	Gilberto Gomes da Silva
	58498/2019
	Inicial
	13/6/2017
	13/6/2017
	31/7/2019
	Natalicia Ramos da Silva

2.	De todo modo, após a análise final do feito, a Sefip pugnou pela ilegalidade das pensões militares instituídas por Sidiney de Oliveira e Gilberto Gomes da Silva, ao vislumbrar que não subsistiria o embasamento legal para o cálculo dos proventos das anteriores reformas em dois níveis hierárquicos acima daqueles ostentados pelos militares-instituidores na atividade, sem prejuízo de pugnar pela legalidade das pensões militares instituídas por Jarbas Azevedo Cardoso, João Alves do Amaral e Rubens Lucio.
3.	O TCU pode incorporar o parecer da Sefip a estas razões de decidir.
4.	Bem se vê que, ao instituírem as respectivas pensões militares, Sidiney de Oliveira e Gilberto Gomes da Silva atuavam como Suboficiais e passaram para a reserva remunerada com os proventos de Segundo-Tenente, tendo sido posteriormente reformados pelo limite de idade, mas, em seguida, vieram indevidamente a ser novamente reformados, por incapacidade, e, a partir daí, teriam passado a perceber a indigitada majoração nos seus proventos para o posto de Primeiro-Tenente em dissonância, assim, com os ditames legais e com a jurisprudência fixada pelo TCU a partir, por exemplo, do Acórdão 2225/2019-TCU-Plenário.
5.	O referido Acórdão 2225/2019-TCU-Plenário estaria, aliás, em plena sintonia com o entendimento fixado pelo Superior Tribunal de Justiça no REsp 1.340.075-CE julgado pela 2ª Turma sob a relatoria do Ministro Castro Meira, em 9/4/2013 (DJe de 15/4/2013) , no seguinte sentido:
" (...) ADMINISTRATIVO. MILITAR. REFORMA. ALTERAÇÃO DE BENEFÍCIO. INCAPACIDADE SUPERVENIENTE. ART. 110, § 1º, C/C ART. 108, V, DA LEI 6.880/80. MILITARES DA ATIVA OU RESERVA REMUNERADA. RESTRIÇÃO. MILITAR JÁ REFORMADO. IMPOSSIBILIDADE. 
1. A reforma do militar com a remuneração calculada com base no soldo correspondente ao grau hierárquico imediato ao que possuir ou que possuía na ativa, nos termos do art. 110, § 1º, c/c o art. 108, V, da Lei 6.880/80, restringe-se aos militares da ativa ou reserva remunerada, na exata disposição do caput do art. 110, não sendo possível a concessão de tal benesse àqueles militares já reformados. 
2. Recurso especial não provido".
6.	Eis que, nos termos dos arts. 50, 108 e 110 da Lei n.º 6.880, de 1980, ao ser considerado incapaz definitivamente, o militar da ativa ou da reserva remunerada seria reformado com os proventos calculados sob o grau hierárquico imediatamente superior ao ocupado na ativa, não subsistindo o suposto amparo jurídico para o cálculo dos proventos com dois níveis hierárquicos acima daquele ostentado pelo militar na ativa, até porque o correspondente benefício teria sido expressamente dirigido ao militar na ativa ou na reserva remunerada e, por isso, não alcançaria o militar já reformado.
7.	Diante, enfim, da entrada das aludidas pensões no TCU há menos de 5 anos, não seria necessária a prévia oitiva das aludidas beneficiárias, estando esse entendimento em plena consonância com a jurisprudência do STF (v.g.: MS-25.116 e MS-25.403) e com a exceção prevista na Súmula Vinculante n.º 3 do STF, além de estar em sintonia com a jurisprudência do TCU (v. g.: Acórdão 587/2011-TCU-Plenário, entre outros) .
8.	O TCU deve assinalar a ilegalidade, portanto, dos atos iniciais das pensões militares instituídas por Sidiney de Oliveira e Gilberto Gomes da Silva, negando-lhes o respectivo registro, sem prejuízo de assinalar a legalidade dos atos iniciais das pensões militares instituídas por Jarbas Azevedo Cardoso e Rubens Lucio, além do ato de reversão da pensão militar instituída por João Alves do Amaral, concedendo-lhes o respectivo registro.
Ante o exposto, pugno pela prolação do Acórdão ora submetido a este Colegiado.
TCU, Sala das Sessões, em tagDataSessao.
Ministro-Substituto ANDRÉ LUÍS DE CARVALHO 
Relator